【裁判字號】    98,訴,1366
【裁判日期】    980928
【裁判案由】    債務人異議之訴
【裁判全文】
臺灣臺北地方法院民事判決              98年度訴字第1366號
原      告  乙○○
訴訟代理人  何岳儒律師
            張淳茵律師
被      告  永豐商業銀行股份有限公司
法定代理人  丙○○
訴訟代理人  甲○○
上列當事人間債務人異議之訴事件，本院於民國98年9月23日言
詞辯論終結，判決如下：
    主  文
被告不得持本院七十四年度第一一二八九號民事確定判決就超過
附表所示起迄時點之利息及違約金債權對原告強制執行。
本院九十八年度司執字第四九○八六號返還消費借貸款強制執行
事件就超過附表所示起迄時點之利息及違約金債權對原告所為之
強制執行程序，應予撤銷。
原告其餘之訴駁回。
訴訟費用新臺幣壹萬零柒佰玖拾元由被告負擔新臺幣柒仟伍佰伍
拾元，由原告負擔新臺幣仟貳佰拾柒元。
    事實及理由
一、原告起訴主張：
  (一)原告為擔保訴外人王晶輝（原告之兄）之合會會款，曾於民
    國73年8月間擔任連帶保證人，與被告訂償還合會金契約書
    ，約定合會金為新臺幣（下同）559,500元，並分別於73年
    10月5日及74年1月9日擔任王晶輝與被告各借款50萬元之連
    帶保證人，嗣王晶輝繳納部份金額後無力償還，被告即起訴
    請求原告連帶給付：本金357,000元，及自74年3月2日起
    至清償日止，按年息10.75％計算之違約金。本金246,589
    元，及自74年4月11日起至清償日止，按年息10.75％計算之
    利息，暨自74年5月11日起至74年11月10日止，按年息1.075
    ％計算之違約金，自74年11月11日起至清償日止，按年息2.
    15％計算之違約金。本金377,517元，及自74年4月11日起
    至清償日止，按年息10.75％計算之利息，暨自74年5月11日
    起至74年11月10日止，按年息1.075％計算之違約金，自74
    年11月11日起至清償日止，按年息2.15％計算之違約金。
  (二)被告於判決確定後從未執行，經過24年後，被告始於98年6
    月間以鈞院74年度第11289號確定判決（下稱系爭確定判決
    ）為執行名義向鈞院民事執行處聲請對原告為強制執行，並
    經鈞院以98年度司執字第49086號強制執行事件（下稱系爭
    執行事件）核發執行命令扣押原告3分之1之薪資及存款債權
    ，然被告於判決確定後至98年間始聲請強制執行，期間無中
    斷時效，被告所得請求之借款、利息及違約金債權之時效均
    已完成，原告自得依民法第144條第1項主張時效抗辯拒絕給
    付，從而被告不得持系爭確定判決對原告強制執行，系爭執
    行事件所為之執行程序應予撤銷，為此依強制執行法第14條
    第1項規定提起本件訴訟。
  (三)利息乃本金債權之從權利，而違約金債權以借款本金債權存
    在為前提，亦屬從權利之性質，依民法第146條規定「主權
    利因時效消滅者，其效力及於從權利。但法律有特別規定者
    ，不在此限」，是本金債權之請求權既因時效消滅者，利息
    及違約金之請求權亦同其命運而時效消滅為是，此觀民法第
    146條之立法理由及最高法院69年台上字第4163號裁判要旨
    即明，足見原告所言非虛。
  (四)退萬步言之，如鈞院認本金債權之時效消滅後，原告仍應給
    付其利息及違約金，該違約金債權之時效應為5年，並非15
    年，查遲延利息之請求權，因5年間不行使而消滅，違約金
    其名稱雖與遲延利息不同，然實質上仍為賠償債權人因遲延
    所受損害，自不因其名稱有異而謂其時效之計算應有不同，
    是因給付遲延所應付之違約金，其請求權消滅時效之期間應
    為5年。
  (五)再退步言之，如鈞院認違約金債權之時效為15年，原告依民
    法第252條之規定請求鈞院酌減違約金。按法院核定違約金
    ，應依一般客觀事實、社會經濟狀況、及當事人所受損害等
    情狀定之。兩造訂約迄今，業已經20幾年之時間，社會經濟
    狀況變動頗大，如仍依系爭確定判決之利率計算15年之違約
    金，對原告而言顯失公平。
  (六)再者，被告於74年間即取得確定判決，竟拖延至98年始對原
    告之財產為強制執行，原告得主張民法第217條過失相抵，
    請求鈞院減輕該金額或免除之，以維公平。並聲明：(1)被告
    不得持系爭確定判決對原告強制執行。(2)系爭執行事件對原
    告所為之強制執行程序，應予撤銷。
二、被告之抗辯：
  (一)時效完成後債務人僅取得拒絕給付之抗辯權，債權並非當然
    消滅，在債務人為時效抗辯前，其利息及違約金債權仍陸續
    發生，而此項已發生之利息、違約金債權非屬從權利，與本
    金債權各有其時效期間及起算期，自不能因債務人抗辯本金
    債權罹於時效而隨同消滅。
  (二)違約金，若當事人未另有訂定，視為因不履行而生損害之賠
    償總額，且須債務人給付遲延時債權人始得請求，其既非定
    期給付之債務，自與民法第126條規定之定期給付債權有所
    不同，故所適用之消滅時效自應依民法第125條規定為15年
    ，而非5年。
  (三)約定之違約金金額過高者，法院得減至相當之數額。但須由
    債務人主張並舉證約定之違約金額過高而顯失公平，法院再
    基於法律之規定審酌是否核減至相當數額，否則，當事人均
    應同受該違約金約定之拘束，法院亦應予以尊重，始符契約
    約定之本旨。原告僅單憑目前社經情況評斷違約金有過高之
    情，卻忽略15年前的社會經濟狀況，至於稅款與借款性質不
    同，滯納金更屬行政罰的範疇，不可與民法混為一談，且原
    告亦未對有顯失公平盡舉證之責，是以原告請求酌減違約金
    不具理由。並聲明：原告之訴駁回。
三、兩造不爭執之事實：
  (一)被告於74年間向本院對原告及訴外人王盧慈心、萬勝嚴起訴
    請求返還消費借貸款、合會金，經本院於74年9月21日以系
    爭判決命原告及王盧慈心、萬勝嚴應連帶給付如下：
  1.本金357,000元，及自74年3月2日起至清償日止，按年息10.
    75％計算之違約金。
  2.本金246,589元，及自74年4月11日起至清償日止，按年息10
    .75 ％計算之利息，暨自74年5月11日起至74年11月10日止
    ，按年息1.075％計算之違約金，自74年11月11日起至清償
    日止，按年息2.15％計算之違約金。
  3.本金377,517元，及自74年4月11日起至清償日止，按年息10
    .75 ％計算之利息，暨自74年5月11日起至74年11月10日止
    ，按年息1.075％計算之違約金，自74年11月11日起至清償
    日止，按年息2.15％計付之違約金。
  (二)系爭判決已於74年9月21日確定。
  (三)系爭確定判決中被告對原告之債權，關於本金部分，因逾民
    法第125條規定之15年時效期間而消滅。
四、本件應探究者為：(1)利息、違約金請求權是否因本金債權已
    時效消滅，亦因而時效消滅？(2)違約金有無民法第126條所
    規定5年短期時效之適用？(3)原告請求酌減違約金，有無理
    由？(4)原告可否對被告主張與有過失？茲分述如下：
  (一)按消滅時效完成，債務人僅取得為拒絕給付之抗辯權而已，
    其請求權並非當然消滅，本金債權已罹於時效，但於債務人
    為時效抗辯前，其利息及違約金債權仍陸續發生，而已發生
    之利息及違約金並非民法第146條所稱之從權利，其請求權
    與本金請求權各自獨立，消滅時效亦分別起算，本金請求權
    雖已罹於消滅時效，已發生之利息及違約金請求權並不因而
    隨同消滅（最高法院97年台上字第477號裁定意旨參照），
    反之，於債務人提出時效抗辯後，本金債權既已時效消滅，
    於斯時後之利息、違約金債權自無從發生，自不待言。
  (二)又按違約金之約定，為賠償給付遲延所生之損害，於債務人
    給付遲延時，債權人始得請求，既非定期給付之債務，其時
    效應為15年而非5年（最高法院96年台簡上字第25號判決、
    95年台上字第633號裁定意旨參照），是原告主張：利息請
    求權因5年間不行使而消滅，違約金其名稱雖與利息不同，
    然實質上仍為賠償債權人因遲延所受損害，自不因其名稱有
    異而謂其時時效之計算應有不同等語，自無足取。
  (三)復按所謂債務人異議之訴，依強制執行法第14條第1項規定
    ，係執行名義成立「後」，如有消滅或妨礙債權人請求之事
    由發生時，債務人所得採取之救濟途徑，本件兩造約定之違
    約金是否過高之爭議，並非執行名義（系爭確定判決）成立
    後所發生，原告如有疑義，本應在本院74年度第11289號事
    件中提出，由法院在該事件判決中為判斷，故原告就此主張
    ，顯與強制執行法第14條第1項之要件有違，殊難憑採。
  (四)再按時效制度之設計，本在促使債權人及時行使權利，而在
    債權人有所怠惰時，即賦予債權人時效消滅之不利益。本件
    系爭判決確定後，被告遲至98年6月間始對原告聲請強制執
    行，原告提出時效抗辯後，被告已受有本金、部分利息及違
    約金債權時效消滅之不利益，以制度體系觀之，被告怠於行
    使權利以時效制度作為衡平即為已足，「與有過失」之設計
    則非在調整此種情形，是原告於此主張，亦不足採。
  (五)查：被告係於98年6月10日對原告聲請強制執行，有本院收
    狀戳可稽（見系爭執行事件卷），即生時效中斷之效力，又
    原告於本件債務人異議之訴起訴狀中提出被告之利息、違約
    金請求權已罹於時效之抗辯（見審訴字卷第6頁），被告於
    98年7月1日收受起訴狀繕本（見審訴字卷第14頁，另臺灣高
    等法院96年度上字第674號判決意旨參照），又利息之時效
    期間為5年，違約金之時效期間為15年，則被告就系爭利息
    、違約金債權，除附表所示起迄時點部分外，均已罹於時效
    。
五、按執行名義成立後，如有消滅或妨礙債權人請求之事由發生
    ，債務人得於強制執行程序終結前，向執行法院對債權人提
    起異議之訴，強制執行法第14條第1項前段定有明文。本件
    被告對原告之系爭本金、利息及違約金債權，除利息、違約
    金債權中如附表所示起迄時點部分外，均已罹於時效，從而
    ，原告依強制執行法第14條第1項規定，訴請判決如主文第1
    項、第2項所示，為有理由，應予准許，逾此部分之請求，
    則屬無據，應予駁回。
六、本件事證已臻明確，兩造其餘攻防方法及所提證據，業經審
    酌，核與本件判決結果無影響，爰不逐一論述，併此敘明。
七、據上論結，本件原告之訴為一部有理由，一部無理由，依民
    事訴訟法第79條，判決如主文。
中    華    民    國    98    年    9     月    28    日
                  民事第四庭  法  官  張文毓
以上正本係照原本作成。
如對本判決上訴，須於判決送達後20日內向本院提出上訴狀（須
附繕本）。
中    華    民    國    98    年    9     月    28    日
                              書記官  賴敏慧
附表：
┌──┬──────┬──────────┐
│項次│  利   息   │    違   約   金    │
├──┼──────┼──────────┤
│ 1  │無。        │以357,000元為本金， │
│    │            │自83年6月10日起至98 │
│    │            │年6月30日止，按年息 │
│    │            │10.75％計算之違約金 │
│    │            │。                  │
├──┼──────┼──────────┤
│ 2  │以246,589元 │以246,589元為本金， │
│    │為本金，自93│自83年6月10日起至98 │
│    │年6月10日起 │年6月30日止，按年息 │
│    │至98年6月30 │2.15％計算之違約金。│
│    │日止，按年息│                    │
│    │百分之10.75 │                    │
│    │％計算之利息│                    │
│    │。          │                    │
├──┼──────┼──────────┤
│ 3  │以377,517元 │以377,517元為本金， │
│    │為本金，自93│自83年6月10日起至98 │
│    │年6月10日起 │年6月30日止，按年息 │
│    │至98年6月30 │2.15％計算之違約金。│
│    │日止，按年息│                    │
│    │百分之10.75 │                    │
│    │％計算之利息│                    │
│    │。          │                    │
└──┴──────┴──────────┘


司法院資訊處製作；財團法人民間司法改革基金會備份。
